臺灣臺北地方法院民事裁定　　　　　　100年度消債更字第2號
聲　請　人
即債務人　　王紫霖
上列當事人因消費者債務清理事件聲請更生，本院裁定如下：
    主  文
聲請駁回。
聲請費用由聲請人負擔。
    理  由
一、按債務人不能清償債務或有不能清償之虞者，得依本條例所
    定更生或清算程序，清理其債務，消費者債務清理條例（下
    稱消債條例）第3條定有明文。又聲請更生或清算不合程式
    或不備其他要件者，法院應以裁定駁回之；債務人對於金融
    機構因消費借貸、自用住宅借款、信用卡或現金卡契約而負
    債務，在聲請更生或清算前，應提出債權人清冊，以書面向
    最大債權金融機構請求協商債務清償方案，並表明共同協商
    之意旨，復為同條例第8條、第151條第1項所明定。再者，
    消債條例所定協商前置程序之意旨，在使金融機構與債務人
    就特定種類之債務清理事務上，利用法院程序外解決之協商
    機制，為迅速有效之自主性解決。而此一程序之進行，有賴
    當事人間之協力配合，本於誠信為基礎，形成債務清理之共
    識，藉由法院之事後核可，賦予協商內容作為執行名義之正
    當性。苟債務人提出協商請求之後，因可歸責債務人之事由
    ，如不提出資料或同意金融機構調閱債務人之財產、收入、
    業務及信用狀況，造成金融機構無法及時取得資訊，使債權
    人、債務人得充分溝通，或在雙方協商債務清償方案內容時
    ，債務人無正當理由推託，或不於該方案上簽名、蓋章或按
    指印，雖有債務協商不成立之形式，然藉由脫法方式造成此
    等結論，難謂債務人有進行債務清理之誠意可言。是以，基
    於誠實信用之意旨，對於此等脫法行為，除難認有進行前置
    協商程序之外，尚應類推適用消債條例第46條第3款之精神
    ，裁定駁回債務人之聲請。
二、聲請意旨略以：聲請人於民國97年間曾二度向法院聲請更生
    ，嗣因早產及體質問題，聲請人及幼子需常進出醫院。後於
    97年5月1日更因罹妊娠毒血症需剖腹生產，但又併發子癲前
    症，致無法向法院聯絡，故遭駁回更生之聲請，今聲請人身
    體狀況已穩定，爰再次向鈞院聲請更生，使聲請人不再陷於
    擔憂恐懼等語。
三、經查，債務人於99年10月19日依據消債條例向其最大債權金
    融機構即渣打國際商業銀行（下稱渣打銀行）申請前置協商
    ，渣打銀行提供180期、利率0％、每月繳納1萬7,773元之協
    商方案，惟債務人表示無力負擔，拒絕此協商方案，並要求
    開立協商不成立證明，致協商不成立等情，有渣打銀行99年
    11月23日、12月3日電腦通聯紀錄在卷可稽。然債務人應盡
    己之力與最大債權金融機構謀求自主性的協議清償債務方案
    ，若債務人於衡酌己身清償資力，提出符合正當性及合理性
    之清償計畫，卻不被最大債權金融機構所接受時，債務人始
    得求助於法院，選擇向法院聲請更生或清算。依上開電腦通
    聯紀錄所示，債務人僅徒具形式提出協商聲請，因債務人與
    渣打銀行約妥協商面談日期前，已言明要聲請更生；更於面
    談當日僅表示無力負擔渣打銀行所提還款方案，鑑其不以積
    極態度謀求解決清償債務方案，自不能認債務人已充分踐行
    法律所要求之協商程序。
四、復查，債務人聲請狀主張其聲請前兩年內每月必要支出如下
    ：個人膳食費4,800元、家用支出（含水電、瓦斯等）費
    4,000元、房租費5,000元、97及98年度綜合所得稅136元、
    勞健保費1,373元、保險費3,445元、其子劉富瑋尿布、奶粉
    、醫療費7,000元；本院為調查債務人之財產及其變動狀況
    ，於100年1月10日裁定命其於收受裁定後10日內補正如附表
    所示文件，該裁定並於同年月14日送達債務人，有本院送達
    證書回執附卷可稽，惟債務人迄今僅提出99年度個人薪資明
    細表、96-99年度電信、水、電、瓦斯費繳費明細、個人暨
    配偶子女之醫療單據、個人暨子女新光人壽保險單、資助者
    身份證影本等；其中就房租支出部分，與原提房屋租賃契約
    所訂金額有異；又債務人於98年度失業無薪津收入期間，猶
    得繼續繳納上開款項無礙，是知債務人除薪津外，亦定有其
    他穩定之收入或存款始足負擔，而債務人陳報狀僅謂其更生
    前二年內收入不足支應必要支出之資助者為其婆婆姜菊妹所
    提供，除附其身分證影本，未附資金數額、交付、支領、使
    用流向之證明，亦未附上債務人於各金融機構之全部存摺完
    整影本，基於上開補正事項均付之厥如，或縱有說明惟全無
    證明文件，除難認債務人已為合法之補正，本院亦當難遽信
    其上揭陳報內容為真。再者，債務人對自身及其子所投保之
    壽險、防癌險、醫療險等獨立於勞健保外之一般商業保險，
    每月應繳保險費約4,657元，合計年繳保險費高達5萬5,888
    元，有新光人壽保險股份有限公司人壽保險單在卷可憑；以
    我國現行社會保險制度，除勞工保險外，已設有全民健康保
    險制度，客觀上已提供必要之醫療保障，且勞工保險亦已提
    供相關殘障、死亡給付制度等節，債務人既已投保勞工保險
    ，其子亦均投保全民健康保險，縱未來有保險事故發生，亦
    得領取相關保險給付，自債務人負債情形及經濟狀況以觀，
    其保障應為已足，當無另支出高額保險費投保防癌、人壽或
    醫療保險之必要，是本院衡以債務人現積欠龐大之債務、債
    權人債權之確保、債務人基礎人性尊嚴之維持等，認債務人
    此部分支出核非必要，並已害及債權人債權。
五、本院審酌聲請人為62年出生，有身分證影本在卷可稽，現年
    僅38歲，正值中壯，距法定退休年齡尚久，實屬具有勞動能
    力之人，現今社會經濟型態多元，工作種類之選擇亦豐富、
    多樣化，聲請人如積極尋找收入來源，當無不能清償債務或
    有不能清償之虞等情。詎與最大債權金融機構即渣打銀行協
    商時，主張無法負擔任何還款條件，應認聲請人乃因擬聲請
    清算，故實際上無協商之真意，並消極未盡協商之義務，難
    謂已踐履本條例第151條規定之前置協商程序，且上開欠缺
    又屬無從補正，依上開說明，債務人不得逕為更生之聲請，
    其聲請更生，不應准許，應予駁回，爰裁定如主文。
中    華    民    國    100    年    3    月    25    日
              民事第三庭    法      官  賴惠慈
上為正本係照原本作成。
如不服本裁定，應於裁定送達後10日內，以書狀向本院提出抗告
，並繳納抗告費新臺幣1千元。
中    華    民    國    100    年    3    月    25    日
                            書  記  官  廖素芳
附表：
一、聲請人於各金融機構之全部存摺（含證券存摺）完整影本（
    須附完整清晰內頁資料並補登存摺至本裁定送達日之後）；
    99年1月至今之收入證明（包含附完整清晰內頁資料並補登
    完畢之薪資帳戶存摺影本、扣繳憑單、綜合所得稅結算申報
    書、在職證明）。
二、聲請人配偶、所扶養之親屬及其他法定扶養義務人97、98、
    99 年度之各類所得資料清單、一個月內之財產歸屬資料清
    單、現有收入證明（在職證明、薪水帳戶存摺影本、扣繳憑
    單、綜合所得稅結算申報書）及最近戶籍謄本（記事不得省
    略）。
三、聲請前兩年內每月繳付醫療、膳食、交通、水電、電話、瓦
    斯、租金之證明文件；若為匯款繳付，應提出匯款單或帳戶
    交易明細表等資料；若為現金繳付，應說明現金來源並提出
    證明文件。
四、提出投保人壽保險之保險單影本，並表明該保險契約有無保
    單價值準備金或年金收入等具體情形。
五、聲請更生前兩年內之收入已不足支應必要支出，若有資助者
    ，應陳報其姓名、身分證統一編號、地址、資助金額、資助
    原因、有無提供擔保，並提出證明文件（資金交付、支領及
    使用流向之證明）。
六、聲請人已繳納（清償）各債權銀行之本金、利息、違約金數
    額，請以列表方式提出明細。